臺灣臺南地方法院交通事件裁定　　　　100年度交聲字第689號
移送機關　　交通部公路總局嘉義區監理所臺南監理站
受處分人　　蘇貴清
上列異議人即受處分人因違反道路交通管理處罰條例案件，對於
交通部公路總局嘉義區監理所臺南監理站民國100年8月8日所為
之裁決處分（處分案號：嘉監南字第裁74-ST0000000號）聲明異
議，本院裁定如下：
    主    文
原處分撤銷。
蘇貴清不罰。
    理    由
一、原處分意旨略以：異議人即受處分人蘇貴清（下稱異議人）
    駕駛車牌號碼4152-XY號自用一般小客車，於民國100年6月
    11日0時24分許，在臺南市○○區○○路三段與大路順路口
    前，經臺南市政府警察局歸仁分局警員攔查後，發現異議人
    身上有酒味而欲對異議人進行呼氣酒精濃度之測試檢定，然
    異議人不配合而拒絕進行呼氣酒精濃度測試，警員遂以異議
    人有酒後駕車拒絕接受測試之違規行為製單舉發，嗣經移送
    機關即交通部公路總局嘉義區監理所臺南監理站（下稱原處
    分機關）以其違規事證明確，依道路交通管理處罰條例第35
    條第4項及第67條第2項（原處分漏載第67條第2項）之規定
    ，裁處異議人罰鍰新臺幣（下同）60,000元，吊銷駕駛執照
    ，3年內不得考領駕駛執照等語。
二、本件異議意旨略以：
  (一)當天與友人徒步經第一攔檢點要到對面商家，遭詢問車輛是
    否為異議人所有，回答是，就被要求清查身分，隨即要求酒
    測，並非分局所言遭目擊，意圖以步行方式離開現場，如意
    圖規避，不可能經過第一攔檢點，必以反方向離開，當天於
    大順路與中正路三段路口有三個攔檢點，該轉角處建築物遮
    蔽，大順路口第三攔檢點警員根本無法目擊。雖如此異議人
    仍配合警方測，吹氣四五次，無法測出數據，此時警員不又
    不斷斥喝，指摘異議人不配合酒測，態度極不友善並恫嚇，
    威脅開立拒絕酒測，使異議人因而未繼續配合酒測，隨即遭
    開立單據並將車輛強行拖吊。
  (二)當日18時30分至20時30分於餐廳開完會，經三個半小時的休
    息，因好友喝酒，才權充司機搭載友人，因員警執意開單告
    發，好友遂要求漱口打電話求救，異議人並無喝酒駕車情形
    。
  (三)按照取締酒後駕車作業程序，警員應於開單時明確告知拒絕
    接受酒精濃度測試所有處罰規定，包括處6萬元罰鍰，吊銷
    駕駛執照3年，移置代為保管車輛。
  (四)據上有幾則疑問：
    1.異議人徒步到對面商家，原以為警方盤查身分，充分配合
      攔檢，警方何以在無目擊，推測異議人有開車而要求接受
      酒測，是否可提異議人酒後駕車證明。
    2.異議人配合測試，顯見並無拒絕測試的本意，為何儀器無
      法測出數據？儀器有無故障？或定時檢修？可否出示儀器
      檢修證明。
    3.警方於拒絕測試時並未明確告知罰鍰相關規定，強行將車
      輛拖吊，明顯程序不符，讓異議人判斷錯誤，蒙受損失和
      不白之冤。
    4.員警以恫嚇、威脅、倨傲對待，無法使人民信服。
    5.分局來函，確定沒有明確告知拒絕酒測的相關罰鍰和移置
      保管車輛等相關規定，承認行政執行不完備，卻不願勇於
      承擔責任，僅建議監理機關依職權卓處，置當事人權益不
      顧。
  (五)為此聲明異議，請求撤銷原處分等語。
三、按汽車駕駛人拒絕接受第一項測試之檢定者，處60,000元罰
    鍰，並當場移置保管該汽車及吊銷該駕駛執照；如肇事致人
    重傷或死亡者，吊銷該駕駛執照，並不得再考領，道路交通
    管理處罰條例第35條第4項定有明文。次按汽車駕駛人因違
    反道路交通管理處罰條例及道路交通安全規則之規定，受吊
    銷駕駛執照處分時，吊銷其持有各級車類之駕駛執照；汽車
    駕駛人曾依道路交通管理處罰條例第35條第4項前段之規定
    吊銷駕駛執照者，3年內不得考領駕駛執照，道路交通管理
    處罰條例第68條、第67條第2項前段亦有明文。由上開條文
    可知，拒絕酒精濃度測試者，處罰較測試後超過規定標準者
    ，更為嚴厲，立法目的在於不使拒絕酒精濃度測試檢定之駕
    駛人反而獲得寬典，否則無異鼓勵駕駛人拒絕接受測試。再
    者，警察人員對酒後駕車當事人實施強制作為應注意事項第
    2項之執行要領為：汽車駕駛人拒絕接受酒精濃度檢測，警
    察應請其配合實施測試檢定，並向其說明實施酒精濃度測試
    檢定之程序，倘該汽車駕駛人拒絕接受酒精濃度測試檢定，
    應運用技巧溝通、勸導或警告將依據道路交通管理處罰條例
    第35條第4項規定，處60,000元罰鍰、當場移置保管車輛及
    吊銷其駕駛執照，且三年內不得考領。因此，警員執行攔檢
    進行酒精濃度測試時，應盡告知義務，使駕駛人充分知悉拒
    絕酒精濃度測試檢定之法律效果，遠較酒精濃度超過規定標
    準嚴厲，進而勸導進行酒精濃度測試之檢定，合先敘明。
四、經查：
  (一)異議人駕駛車牌號碼4152-XY號自用一般小客車，於上揭時
    地，經警攔查後，認其有酒後駕車之行為，然異議人不配合
    而拒絕進行呼氣酒精濃度測試，經警製單舉發，並經原處分
    機關裁處如上述內容之裁罰等情，有臺南市政府警察局100
    年6月11日南市警交大字第S0T0000000舉發違反道路交通管
    理事件通知單、原處分機關100年8月8日嘉監南字第裁74-ST
    0000000號裁決書及酒精測定紀錄單各1份在卷可稽。
  (二)次按汽車駕駛人涉嫌酒後駕車未肇事、拒絕接受酒精濃度檢
    測之情形，警察實施強制作為時應請該汽車駕駛人配合實施
    測試檢定，並向其說明實施酒精濃度測試檢定之程序，倘該
    汽車駕駛人拒絕接受酒精濃度測試檢定，應運用技巧溝通、
    勸導或警告將依據道路交通管理處罰條例第35條第4項規定
    ，處6萬元罰鍰、當場移置保管車輛及吊銷其駕駛執照，且3
    年內不得考領，有內政部警政署95年5月15日警署交字第095
    0068310號函修正發布之「警察人員對酒後駕車當事人實施
    強制作為應注意事項第2點」1份在卷可稽，足見內政部警政
    署要求執行取締酒駕勤務之警員，在汽車駕駛人拒絕酒測之
    處理上，應先告知拒測之所有處罰規定，並於受測人仍拒絕
    接受檢測時，始得依道路交通管理處罰條例第35條第4項規
    定製單舉發，俾使駕駛人明瞭拒絕接受酒精濃度測試之罰則
    及後果。
  (三)經本院勘驗本件舉發過程之錄影光碟，於開啟並播放檔名為
    「M2U00753」之錄影內容，見：「畫面00:03:42秒時，警員
    問蘇先生你喝多久了？異議人答喝一杯而已；畫面00:04:20
    秒時，警員欲對異議人實施酒測，異議人稱可否要求漱口，
    警員稱不反對漱口但沒有水，並稱已過半小時了，休息夠久
    了；畫面00:05:35秒時，警員稱蘇先生涉嫌酒後駕車，現在
    是6月11日凌晨06分，告知若拒絕測試，就開拒測，拒測的
    話吊扣車子、駕照吊銷3年，要測嗎？異議人的朋友稱要叫
    朋友送水過來，警員請其到對面要即可，異議人稱有喝酒；
    畫面00:08:20秒時，警員拿酒測器給異議人吹氣，請其含住
    大力吹氣，異議人含住吹管多次均未吹氣；畫面00:09:14秒
    時，異議人走到旁邊喝水；畫面00:09:54秒時，異議人再度
    含住吹管多次，仍未吹氣，警員告知正常吹氣會有嗶嗶聲，
    異議人仍多次含住吹管但未吹氣；畫面00:16:05秒時，警員
    稱現在是6月11日0時15分，第二次警告，再給五分鐘，否則
    就開拒測；畫面00:17:44秒時，警員稱現在是6月11日凌晨0
    時20分，第三次告知，異議人之朋友向警員稱拜託一下，警
    員問異議人要不要測，異議人稱要測；畫面00:19:20秒時，
    警員喊蘇先生三次，異議人均未答話，警員稱不測就按拒測
    ；畫面00:21:12秒時，警員將拒測單印出。」等情，有採證
    光碟及本院100年10月27日勘驗筆錄各1份在卷可稽。又臺南
    市政府警察局歸仁分局100年7月14日南市警歸交字第100001
    5685號函說明欄第五點後段亦記載：「值勤員警…告知…缺
    漏處新臺幣6萬元罰鍰1項；告知程序未臻完備」等語，上開
    勘驗結果及舉發機關函可知：本件舉發員警於開立本件「酒
    後駕車拒絕接受測試」違規通知單前，並未向異議人告知拒
    測除將吊扣汽車、吊銷駕駛執照3年外，尚有「罰鍰6萬元」
    之拒測處罰，難認已符合上開內政部警政署所訂定之「警察
    人員對酒後駕車當事人實施強制作為應注意事項」之執行要
    領規定。
  (四)依上所述，本件舉發員警於開立舉發違規單前，未向異議人
    善盡告知拒絕接受酒精濃度測試之處罰效果，舉發程序實非
    無瑕疵，原處分遽為上開裁罰，即難認為允當，應由本院撤
    銷該處分並為異議人不罰之諭知，以資適法。又本件係因舉
    發員警告知程序未臻完備而裁定不罰，然酒後駕車乃係肇致
    重大車禍傷亡之原因之一，如異議人有酒後駕車及拒絕接受
    測試之違規行為，切勿因本件裁定不罰而忽視遵守交通安全
    規則之重要性，蓋惟有遵守交通安全規則方能確保自身及其
    他用路人之生命、身體安全，附此敘明。
五、據上論斷，應依道路交通管理處罰條例第87條第2項、道路
    交通事件處理辦法第19條前段，裁定如主文。
中    華    民    國   100    年    11    月    30    日
                      交通法庭  法  官  林福來
以上正本證明與原本無異。
如不服本裁定，應於收受送達後5日內向本院提出抗告狀。（應
附繕本）
                                書記官  李淑惠
中    華    民    國   100    年    12    月    2     日